【裁判字號】    89,重上更(一),100
【裁判日期】    891205
【裁判案由】    偽造文書
【裁判全文】
臺灣高等法院臺中分院刑事判決              八十九年度重上更(一)字第一○○號
    上  訴  人
    即  被  告  丁○○
    自  訴  人  辛○○
                戊○○
                庚○○
                寅○○
                丑○○
                子○○
                癸○○
                己○○
                壬○○ 民國.
右上訴人因自訴人等自訴偽造文書等案件，不服台灣台中地方法院八十六年五月十二
日第一審判決（民國八十五年度自緝字第六三九、六四○號），提起上訴，本院判決
後經最高法院發回更審，本院判決如左：
      主  文
原判決關於丁○○部分撤銷。
丁○○行使偽造私文書，足以生損害於他人，處有期徒刑肆月。偽造「甲○」署押沒
收。
      事  實
一、丁○○、乙○○○（同案被告本案前審已判刑確定）係夫妻關係，共同在臺中市
    ○○街九十四巷十二號住處，招集民間互助會，由丁○○任會首，連同會首共二
    十二會，每會月繳新台幣（下同）三萬元，每月二十五日以填寫金額、姓名之標
    單開標，會期自民國（下同）八十二年六月二十五日起至八十四年三月二十五日
    止，詎丁○○竟與乙○○○共同意圖為自己不法之所有，基於概括之犯意，先由
    丁○○利用擔任會首之便，於八十三年五月二十五日十九時三十分許，在其前揭
    住處，未經會員甲○即何碧章之同意，假冒其名義，以偽造「甲○」署押填寫利
    息金額四三○○於標單，偽造標單，足生損害於甲○即何碧章，而行使該標單得
    標，而後共同向何碧章、丙○○、己○○、辛○○、戊○○、寅○○、丑○○、
    子○○、庚○○、壬○○、癸○○詐稱甲○得標，使十一人陷於錯誤，向該十一
    人每人詐取二五、七○○元，計詐得二二八、七○○元，又於八十三年六月二十
    五日，冒丙○○名義，以四千八百元標取該六月份會款（未填寫標單）。而與被
    告乙○○○共同向何碧章等十一人每人詐取二五、二○○元，計詐得二七七、二
    ○○元，丁○○、乙○○○騙取各該活會金錢後，僅將互助會進行至八十三年十
    一月二十五日，而於八十三年十二月即停標，並因各該會員於停標後相互聯絡，
    始得知上情。丁○○共詐得五五九、九○○元。
二、案經以上被害人等向原審法院提起自訴。
      理  由
一、自訴人壬○○於八十六年十月二十三日死亡，由其配偶廖林金英承受訴訟，先予
    敘明。
二、訊據上訴人即被告丁○○否認有右開事實，辯稱伊之行為，係侵害何碧章、丙○○之姓名表示權，自訴人縱權益受損，亦為間接被害人，依法不得提起自訴，伊
    曾向何碧章表示借標八十三年五月二十五日之會，當時何碧章微笑，未反對，伊
    主觀上欠缺偽造文書之故意，且八十三年五月二十五日標會時何碧章有親自到場
    ，並未反對之表示，又因莊太太（即莊陳金枝）以丙○○名義參加互助會，伊自
    始誤以莊太太即為丙○○，而丙○○之互助會經莊陳金枝標得，而莊陳金枝允將
    得標之會款借與伊，縱認所言不可信，惟台灣民間互助會係會首與會員間所締之
    契約，會首享有收取會款之權利，會員負有按期繳款之義務，伊之行為不應成立
    詐欺罪等語。
三、按何碧章於本院前審供稱：伊未同意被告丁○○以其名義標會，丁○○向伊收取
    會款時，未告知由何人得標，至今未標過會，且一直繳交會款等語。於本審調查
    時又證稱「丁○○是有向我借我的會去標，但我未置可否」，「（你有無同意）
    我沒有答應說好」，「（八十三年五月二十五日丁○○以你的名義標得會款，你
    是否在場，你是否知情）當時我有去，而且寫標單，但沒有標到，我不知道丁○○有以我的名義標得會款」（見本審卷第四十八頁），丙○○亦稱伊未標過會，
    其在原審法院八十五年度自字第一四○五號案件訊問時，否認借錢予被告丁○○
    ，且證人莊陳金枝亦證稱「我是以丙○○名義參加，其中一會是我的，一會是丙○○的」，「一會是我的，我在八十三年十一月二十五日標得一會，另一會沒有
    標，是活會」，「（為何有你寫的收據），他（指丁○○）有向我借錢，有一個
    三十萬元，有一個二十萬元，後來他的女兒有分期還給我，與會款無關」（見本
    審卷第二十六頁），被告丁○○並已在原審承認冒甲○的名標會（原審卷第八二
    頁），在本審亦不否認以「甲○」名字寫標單及金額記錄在卷。倘若何碧章、丙○○有同意被告丁○○以其名義標取以上之兩會，標得之會款既全部由被告丁○○取去，則被告丁○○不應再向何碧章、丙○○二人收取當期會款，更應代何碧
    章、丙○○二人代繳以後各期會款，但被告丁○○每期會款照收，且未代何碧章
    、丙○○代繳以後各期會款，可見何碧章、丙○○沒有同意被告丁○○以其名義
    標會甚明。
四、按民間互助會，會首固有向會員收取會款之權利，會員有按期繳付會款與會首之
    義務，惟會首無權參與投標、得標，若該次會無人投標得標，或為會首冒標，則
    會員自無繳付會款與會首之義務，被告丁○○冒標八十三年五月二十五日、同年
    六月二十五日之會，向會員己○○、辛○○、戊○○、庚○○、寅○○、丑○○
    、子○○、壬○○、癸○○收取會款，自屬詐欺行為，被告乙○○○與被告丁○○共同向會員收取會款，已據自訴人辛○○、戊○○、壬○○陳明，被告與乙○○○二人就詐欺部分有犯意聯絡、行為分擔為共同正犯，自訴人己○○、辛○○
    、戊○○、庚○○、壬○○、癸○○、寅○○、丑○○、子○○應為直接被害人
    ，自得對被告二人提起自訴。被告事證明確，犯罪行為，堪以認定。
五、按被告丁○○偽造甲○署押及填寫競標金額，依民間互助會習慣，足以表示出標
    人及利息，應屬刑法第二百二十條之準文書。核被告丁○○所為係犯刑法第二百
    十六條、二百十條行使偽造私文書罪（丁○○以供稱其填寫甲○之標單時，渠妻
    乙○○○並不知情）及第三百三十九條第一項之詐欺取財罪。被告丁○○偽造署
    押為偽造私文書之階段行為；又偽造私文書進而行使，偽造之低度行為應為行使
    之高度行為所吸收，均不另論罪。被告與乙○○○二人間就詐欺取財罪有犯意聯
    絡、行為分擔，為共同正犯。被告先後多次詐欺行為，時間緊接，犯罪構成要件
    相同，顯係基於概括犯意為之，為連續犯，應以一罪論，並加重其刑。被告冒標
    、謊稱會員得標一行為，使各互助會員陷於錯誤而交付會款，係一行為觸犯數詐
    欺罪名，屬想像競合犯，應從一重處斷。又被告丁○○所犯行使偽造私文書及詐
    欺取財二罪之間，有方法結果之牽連關係，為牽連犯，應從一重行使偽造私文書
    處斷。原審依法論罪科刑，原非無見，惟就被告丁○○冒會員甲○即何碧章之名
    義填寫於標單上之利息金額未記明，及被告詐取會員即自訴人之金額亦未明確記
    載，自有未當，原判決關於被告丁○○部分應撤銷改判。查被告事後已與部分自
    訴人和解，頗有悔意，爰酌情判處被告丁○○有期徒刑四月。偽造「甲○」署押
    之標單，尚不能證明已滅失不存在，偽造「甲○」之署押併予宣告沒收。
六、自訴意旨及檢察官移送部分告訴意旨另略以：（一）被告丁○○另招募八十三年
    五月十五日起至八十五年六月十五日止，連會首共計二十六會，每會月繳三萬元
    會款，每月十五日開標，該會進行至第七次八十三年十一月十五日止，第八次八
    十三年十二月十五日即停止，尚有十九次才滿會。惟本件被告有虛列人頭徐水、
    錦興五金行之詐騙情事。又（二）被告丁○○自八十二年四月五日起至八十四年
    四月五日止，招集互助會，連會首共計二十五會，每月會款二萬元，至八十三年
    十二月五日止，應僅剩五會活會，惟經查詢結果尚有九會活會，因認被告涉有詐
    欺罪，詐欺自訴人辛○○、戊○○、庚○○金額均為五四○、○○○元，詐欺自
    訴人己○○金額共為四二○、○○○元，詐欺自訴人壬○○金額共為七五○、○○○元，詐欺自訴人丑○○、子○○、寅○○均為二一○、○○○元，詐欺自訴
    人癸○○共為六三○、○○○元，惟訊據被告丁○○否認有該事實，核與自訴人
    寅○○、壬○○在原審自陳徐水說他有參加，並有將會借給丁○○等語相符（原
    審卷一五六頁、一五七頁），且證人錦興五金行老闆林翠華，亦到庭證稱其確有
    參加該會，仍是活會等語明確（原審卷一五六頁）。次查，告訴人白施壹對於（
    二）有否冒標、虛列人頭事宜，於原審審理中自承未查明（原審卷一二二頁），
    而同一互助會員己○○、黃瑞慶則亦陳稱，本會已和解，無冒標、虛列人頭情事
    等語。是被告所辯應屬可採。復查，被告就其招募之另一互助會（八十二年六月
    二十五日至八十四年三月二十五日）固曾於八十三年五、六月有冒標詐欺犯行，
    已如前述，惟其對於其所招募之互助會均進行一、二年之久至八十三年十二月始
    為停止，足見其係於嗣後始停止倒會，就本會並無意圖為自己不法所有施用詐術
    詐欺各該會員，而被告與倒會後各會員間之債權債務關係，應純係債務不履行之
    民事糾紛。此外查無其他積極證據足資證明被告就本互助會（八十三年五月十五
    日）有何詐欺犯行，惟自訴意旨認此部分與前揭犯罪有連續犯之裁判上一罪關係
    ，是爰不另為無罪諭知，附此敘明。
七、自訴人己○○、癸○○、寅○○三人，均經合法傳喚無正當理由於本院審判期日
    不到庭，茲不待其陳述而為判決。
八、據上論結，應依刑事訴訟法第三百六十九條第一項前段、第三百六十四條、第三
    百四十三條、第三百三十二條、第三百三十一條第一項後段、第二百九十九條第
    一項前段，刑法第二十八條、第五十六條、第二百十六條、第二百十條、第三百
    三十九條第一項、第五十五條、第二百十九條，罰金罰鍰提高標準條例第一條前
    段，判決如主文。
中      華      民      國    八十九      年    十二      月    五      日
                              臺灣高等法院臺中分院刑事第三庭
                                    審判長法  官  方  艤  駐
                                          法  官  廖  柏  基
                                          法  官  劉  連  星
右正本證明與原本無異。
如不服本判決應於收受送達後十日內向本院提出上訴書狀，其未敘述上訴之理由者並
得於提起上訴後十日內向本院補提理由書（均須按他造當事人之人數附繕本）。
                                          書記官  顏  子  良
中      華      民      國    八十九      年    十二      月     六     日
附錄法條：
刑法第二百十六條：
行使第二百十條至第二百十五條之文書者，依偽造、變造文書或登載不實事項或使登
載不實事項之規定處斷。
刑法第二百十條：
偽造、變造私文書，足以生損害於公眾或他人者，處五年以下有期徒刑。
                                                                        Ｋ


司法院資訊處製作；財團法人民間司法改革基金會備份。
